臺灣嘉義地方法院刑事判決　　　　　　　100年度訴字第119號
公　訴　人　臺灣嘉義地方法院檢察署檢察官
被　　　告　謝慶利
　　　　　　謝明忠
共　　　同
指定辯護人　劉興文律師
上列被告等因強盜案件，經檢察官提起公訴（99年度偵字第9487
號）暨移送併辦（100 年度偵字第635 號），本院判決如下：
    主  文
謝慶利、謝明忠共同犯攜帶兇器強盜罪，各處有期徒刑陸年。扣
案之開山刀壹支沒收。
    犯 罪 事 實
一、謝慶利與其兄謝明忠均為中度智能障礙，心理年齡均介於6
    歲至未滿9 歲間，對於依其辨識而為行為之能力，有顯著降
    低之情形，謝慶利因積欠吳宗翰（業經不起訴處分）之弟新
    臺幣（下同）20餘萬元，知悉謝明忠認識販賣水餃之莊重仁
    ，認莊重仁身上應有金錢可圖，竟與謝明忠共同意圖為自己
    不法之所有，基於加重強盜之犯意聯絡，由謝慶利提議撥打
    電話佯稱購買水餃之方式對莊重仁強盜財物，謀議既定，謝
    慶利旋向謝明忠取得莊重仁之行動電話號碼，謝明忠則負責
    自家中取出謝慶利所有客觀上足以供兇器使用之開山刀1 支
    ，謝慶利遂於民國99年12月2 日上午8 時12分許，先前往嘉
    義縣朴子市「帝王學府大樓」門口向不知情之吳宗翰佯稱欲
    歸還欠款，須一同前往取款等語後，即駕駛其所有之車牌號
    碼8331-KA 號自用小客車搭載吳宗翰返回嘉義縣朴子市大葛
    里2 鄰97號住處再行搭載謝明忠，謝明忠則持以報紙包裹之
    開山刀1 支進入車內後座，途中於上午9 時18分許，由莊重
    仁所不熟識之謝慶利在車內持吳宗翰所有之0000000000號行
    動電話撥打莊重仁所有之0000000000號行動電話，向莊重仁
    佯稱欲購買水餃50包，並約定於嘉義縣朴子市第一示範公墓
    交貨，莊重仁不疑有他而予應允，乃駕駛其所有之車牌號碼
    RW-1426 號自用小貨車前往，於當日上午10時許至上開約定
    地點後，謝慶利即下車再向莊重仁佯稱水餃須載往冷凍倉庫
    等語，莊重仁即由謝慶利開車引導前往嘉義縣朴子市崁後里
    示範公墓內某處丁字路口，於當日上午10時20分許抵達後，
    莊重仁再依謝慶利指示將其所駕駛之上開自用小貨車倒車停
    入該丁字路口巷內，謝慶利則將其所駕駛之自用小客車倒車
    停放在莊重仁上開車輛前，防止莊重仁逃脫，隨後謝慶利與
    謝明忠下車，謝明忠將備妥之開山刀交予謝慶利，謝慶利即
    趁莊重仁搬運水餃不注意之際，以右手持開山刀，抵住莊重
    仁脖子之強暴、脅迫方式，喝令莊重仁交付金錢，莊重仁不
    從，欲奪取開山刀而與謝慶利扭打在地，謝明忠見狀，即上
    前撿拾路旁石頭毆打莊重仁頭部及身體約3 、4 次，至使莊
    重仁不能抗拒，因而受有左大腿7 公分切割、撕裂傷、右膝
    8 公分切割撕裂傷合併部分股直肌肌肉斷裂、頭部外傷併頭
    皮血腫及雙下肢擦傷等傷害，謝明忠旋即強行取走莊重仁置
    於褲子後方口袋內之現金7 萬5,600 元，得手後，謝明忠即
    徒步跑離現場，謝慶利因強盜過程中遺失車鑰匙且左手受刀
    傷，而無力脫逃，莊重仁則在奪下謝慶利手持之開山刀後，
    駕駛自用小貨車至該公墓出入口下車託路人報警，經警到場
    後查扣謝慶利所有用以強盜之上開開山刀1 支，進而逮捕謝
    慶利，嗣在嘉義縣朴子市永和里荷苞嶼溪北堤道路逮捕謝明
    忠，並扣得謝明忠棄置該處水溝旁之上述現金7 萬5,600 元
    。
二、案經莊重仁訴由嘉義縣警察局朴子分局報告臺灣嘉義地方法
    院檢察署檢察官偵查起訴暨移送併辦。
    理  由
一、證據能力部分：
    按被告以外之人於審判外之陳述，雖不符刑事訴訟法第159
    條之1 至第159 條之4 之規定，而經當事人於審判程序同意
    作為證據，法院審酌該言詞陳述或書面陳述作成時之情況，
    認為適當者，亦得為證據；當事人、代理人或辯護人於法院
    調查證據時，知有第159 條第1 項不得為證據之情形，而未
    於言詞辯論終結前聲明異議者，視為有前項之同意，刑事訴
    訟法第159 條之5 定有明文。查本案所引用之被告以外之人
    審判外之言詞或書面陳述，被告謝慶利、謝明忠、辯護人及
    檢察官於本院審理時，知有第159 條第1 項不得為證據之情
    形，而未於言詞辯論終結前聲明異議，本院審酌該等言詞陳
    述及書面陳述作成之情況，未見有何不適當之情形，故依前
    開規定，均應有證據能力。
二、認定犯罪事實所憑之證據及理由：
    上揭犯罪事實，業經被告謝慶利、謝明忠於警詢、偵查及本
    院審理時坦承不諱，核與證人吳宗翰於警詢、偵查中之證述
    、證人即告訴人莊重仁於警詢、偵查及本院審理時之證述相
    符（見警卷第9 ～16頁、99年度偵字第9487號卷第17頁、本
    院卷第172 ～180 頁），並有贓物認領保管單、長庚醫療財
    團法人嘉義長庚紀念醫院99年12月2 日、12月15日診斷證明
    書、上述7 萬5,600 元贓款照片7 張、贓物認領保管單、門
    號0000000000號及0000000000號行動電話自99年12月1 日至
    2 日之通聯記錄、勘察採證同意書、刑案現場照片、現場勘
    察報告附卷可稽（見警卷第24、28～39頁、100 年度他字第
    130 號卷第3 頁、本院卷第32～49、77～138 頁），復有開
    山刀1 支扣案可稽，是被告2 人之任意性自白與事實相符，
    應堪採信。從而，本件事證明確，被告2 人犯行堪以認定，
    應依法論科。
三、論罪科刑：
（一）按刑法第321 條第1 項第3 款之攜帶兇器竊盜罪及同法第
      330 條第1 項之攜帶兇器強盜罪，係以行為人攜帶兇器竊
      盜、強盜為其加重條件，此所謂兇器，其種類並無限制，
      凡客觀上足對人之生命、身體、安全構成威脅，具有危險
      性之兇器均屬之，且祇須行竊或強盜時攜帶此種具有危險
      性之兇器為已足，並不以攜帶之初有行兇之意圖為必要（
      最高法院79年臺上字第5253號判例意旨參照）。復按強盜
      罪所謂之「至使不能抗拒」，祇須其強暴、脅迫等行為在
      客觀上足以壓抑被害人之抗拒為已足；至被害人能否抗拒
      ，實際上有無抗拒，與強盜罪之成立，不生影響（最高法
      院99年度臺上字第520 號、90年度臺上字第829 號判決意
      旨參照）。被告2 人於強盜之際所攜帶之開山刀1 支，經
      被告謝慶利持用架於告訴人之脖子，並於扭打之際造成告
      訴人右膝、左大腿切割、撕裂傷，有該開山刀扣案及照片
      、告訴人所提出之診斷證明書在卷可稽，堪認客觀上為足
      以殺傷人生命、身體之器械，顯為具有危險性之兇器；且
      被告2 人持刀械、石頭施行強暴行為，客觀上已達足以壓
      抑告訴人至不能抗拒之程度。故核被告2 人所為，係犯刑
      法第330 條第1 項攜帶兇器強盜罪。被告謝慶利持刀及被
      告謝明忠持石頭傷害告訴人以遂行強盜犯行，是其等傷害
      告訴人之行為，係在施行強暴行為之過程中致被害人受有
      傷害，乃施強暴之當然結果，不另論傷害罪。被告2 人間
      就上開犯行，有犯意聯絡及行為分擔，應論以共同正犯。
      又臺灣嘉義地方法院檢察署100 年度偵字第635 號移送併
      辦部分，與前開起訴之罪事實相同，屬單純一罪，為同一
      案件，本院自應併予審究，附此敘明。
（二）又被告2 人持開山刀、石頭強盜告訴人後，經告訴人搶下
      該開山刀脫逃且駕駛自用小貨車至崁後里示範公墓出入口
      擋住該出入口，再託路人報警，復向在場之人告以強盜之
      犯嫌正在公墓內，朴子分局偵查隊據報旋至出入口處向告
      訴人瞭解狀況後，再至強盜現場發現與告訴人扭打受有刀
      傷之被告謝慶利，而當場逮捕等情，業經到場封鎖現場之
      朴子分局竹村派出所員警陳坤明、證人即告訴人於本院審
      理時證述明確（見本院卷第164 ～168 、175 ～179 頁）
      ，故被告謝慶利係因告訴人於該公墓出入口所為之陳述及
      被告謝慶利停留於強盜現場並受有刀傷之外觀，經警發覺
      有犯罪嫌疑而予以逮捕，已足認定。因之，被告謝慶利雖
      亦向到場員警坦承強盜犯行，仍不符合自首之要件，併此
      敘明。
（三）按行為時因精神障礙或其他心智缺陷，致其辨識行為違法
      或依其辨識而行為之能力，顯著減低者，得減輕其刑，刑
      法第19條第2 項定有明文。經本院囑託聖馬爾定醫院鑑定
      被告2 人於本案犯罪行為當時之精神狀態是否受其罹患之
      病症所影響，經該院之精神鑑定函覆本院意見略以：被告
      2 人為中度智能障礙病患，心理年齡均介於6 歲至未滿9
      歲間，思考明顯受疾病影響而有貧乏，認知、判斷能力受
      限，雖可能有妄想、幻覺等精神病狀，但未影響案發當日
      之行為及辨識能力。依鑑定當時被告2 人，對犯罪行為有
      不完全之認知、判斷能力，依其辨識而行為之能力，有顯
      著降低等情（見本院卷第144 ～147 頁）。本院參酌上開
      鑑定結果，認被告2 人就上開犯行，雖渠等能辨識行為違
      法，惟於行為當時因依渠等辨識而行為之能力均有顯著減
      低之情形，應依刑法第19條第2 項之規定，各減輕其刑。
      又被告2 人並非習慣犯，依其病理及案發當日狀況，推估
      可能為衝動型犯案，再犯可能性為輕度，亦有上開鑑定報
      告在卷可查，故毋庸令入相當處所，施以監護，併此敘明
      。
（四）爰審酌被告謝慶利因積欠債務竟與被告謝明忠謀議攜帶開
      山刀強盜他人財物，誘使被害人至偏僻公墓，並以自用小
      客車阻擋被害人自用小貨車之出入，防止被害人脫逃，計
      畫周詳，且渠等施暴情節嚴重，危害社會治安甚鉅，對告
      訴人造成精神上之恐懼非輕，迄未能獲得告訴人之諒解，
      並達成和解；惟渠等犯後均坦承犯行，態度尚可，且因精
      神障礙致依其辨識而行為之能力顯著降低，而為本件犯行
      ，家中經濟狀況不佳等一切情狀，分別量處如主文所示之
      刑。
（五）扣案之開山刀1 支，為被告謝慶利所有供犯罪所用之物，
      業經其於本院審理時供述明確，爰依刑法第38條第1 項第
      2 款及責任共同原則，宣告沒收。
（六）公訴意旨雖請求併予諭知被告2 人應於刑之執行前令入勞
      動場所強制工作等語。惟按有犯罪之習慣或因遊蕩或懶惰
      成習而犯罪者，於刑之執行前，令入勞動場所，強制工作
      ，固為刑法第90條第1 項所明定。然保安處分係對受處分
      人將來之危險性所為之處置，以達教化與治療之目的，為
      刑罰之補充制度，我國現行刑法採刑罰與保安處分之雙軌
      制，在維持行為責任之刑罰原則下，強化其協助行為人再
      社會化之功能，改善行為人潛在之危險性格，期能達成根
      治犯罪原因、預防犯罪之特別目的。且保安處分之措施，
      應受比例原則之規範，使保安處分之宣告，與行為人所為
      行為之嚴重性、行為人所表現之危險性及對於行為人未來
      行為之期待性相當之意旨而制定，而由法院視行為人之危
      險性格，決定應否令入勞動處所強制工作，以達預防之目
      的（司法院釋字第471 號解釋暨理由書、最高法院97年度
      臺上字第929 號判決意旨參照）。查被告2 人前均未曾因
      犯罪受刑之宣告，有臺灣高等法院被告前案紀錄表在卷可
      查，本次肇因被告謝慶利積欠債務而與被告謝明忠共同犯
      加重強盜犯行，復參諸前開聖馬爾定醫院鑑定報告亦認被
      告2 人此次係衝動犯罪，並無犯罪習慣，再犯可能性為輕
      度，業如前述，故被告2 人並非因遊蕩或懶惰成性致有犯
      罪之習性，難認前開徒刑之執行無法達教化、懲治之效果
      ，亦不足認定其具有高度危險性、未來行為無可期待，故
      本院認給予被告2 人如主文所示之適當徒刑處罰，已足收
      懲儆之效，並無藉由保安處分之強制工作方式以達教化與
      治療目的之必要，倘遽令被告入勞動場所強制工作，實屬
      過當而有違比例原則，爰不為令入勞動場所強制工作之諭
      知，併予敘明。
據上論斷，應依刑事訴訟法第299 條第1 項前段，刑法第28條、
第330 條第1 項、第19條第2 項、第38條第1 項第2 款，判決如
主文。
本案經檢察官林俊良到庭執行職務。
中    華    民    國   100    年    4     月    22    日
                  刑事第四庭  審判長法  官  蔡憲德
                                    法  官  王慧娟
                                    法  官  梁淑美
以上正本證明與原本無異。
如不服本判決應於收受判決後10日內向本院提出上訴書狀，並應
敘述具體理由；其未敘述上訴理由者，應於上訴期間屆滿後20日
內向本院補提理由書（均須按他造當事人之人數附繕本）「切勿
逕送上級法院」。告訴人或被害人如對於本判決不服者，應具備
理由請求檢察官上訴，其上訴期間之計算係以檢察官收受判決正
本之日期為準。
中    華    民    國   100    年    4     月    22    日
                                    書記官  林金福
附錄論罪科刑法條全文：
中華民國刑法第330條
（加重強盜罪）
犯強盜罪而有第 321 條第 1 項各款情形之一者，處 7 年以上
有期徒刑。
前項之未遂犯罰之。